【裁判字號】    91,訴,584
【裁判日期】    920319
【裁判案由】    違反山坡地保育利用條例
【裁判全文】
台灣基隆地方法院刑事判決                           九十一年度訴字第五八四號
    公  訴  人  臺灣基隆地方法院檢察署檢察官
    被      告  甲○○
右列被告因違反山坡地保育利用條例等案件，經檢察官聲請以簡易判決處刑（九十一
年度偵字第二五八一號），本院簡易庭認為不宜，改依通常程序審理，茲判決如左︰
    主  文
甲○○在公有及私人山坡地內，未經同意擅自墾殖、占用，致生水土流失，處有期徒
刑柒月。緩刑肆年。附件土地複丈成果圖中所示編號Ａ、Ｂ、Ｃ、Ｄ、Ｅ、Ｆ、Ｒ、
Ｕ、Ｖ、Ｗ之墾殖物（面積合計壹仟柒佰捌拾伍平方公尺）及編號ｅ、ｇ、ｉ、ｋ、
ｌ、ｎ之水泥道路工作物（面積合計壹仟伍佰壹拾柒平方公尺）均沒收。
    事  實
一、甲○○明知基隆市七堵區○○○段東勢中股小段第二七○、二七一、二七二、二
    七三地號及第一○一之二地號土地（下稱系爭土地），分屬財政部國有財產局管
    理之國有土地及陳興讚等人共有之私人土地，系爭土地並經行政院於八十六年七
    月三十一日以台八六農三０八二四號函核定及台灣省政府於八十六年十月八日以
    八六府農水字第一六八八六七號公告屬山坡地保育利用條例劃定公告之山坡地，
    亦屬水土保持法所稱之山坡地，對於他人及公有之山坡地，不得擅自墾殖、占用
    。甲○○竟於整理自己所有之土地時，未取得財政部國有財產局及陳興讚等土地
    管理人或所有權人之同意，即意圖為自己不法之利益，自九十年六月四日起，越
    界擅自墾殖、占用系爭土地之部分土地（詳如附件土地複丈成果圖所示），在其
    上編號Ａ、Ｂ、Ｃ、Ｄ、Ｅ、Ｆ、Ｒ、Ｕ、Ｖ、Ｗ位置以挖土機將高處坡地土壤
    移至低處進行整地後墾殖作物（面積合計壹仟柒佰捌拾伍平方公尺），另在其上
    編號ｅ、ｇ、ｉ、ｋ、ｌ、ｎ之位置舖設水泥道路之工作物（面積合計壹仟伍佰
    壹拾柒平方公尺），而於整地墾殖及舖設道路過程中，破壞原有植生，復未作好
    水土保持工程，致生水土流失。嗣經基隆市政府人員及法務部調查局基隆市調查
    站至現場勘查，而悉上情。
二、案經基隆市政府及法務部調查局基隆市調查站移送臺灣基隆地方法院檢察署檢察
    官聲請簡易判決處刑，本院改依通常程序審理。
    理  由
一、按檢察官聲請以簡易判決處刑之案件，經法院認為有刑事訴訟法第四百五十一條
    之一第四項但書之情形者，應適用通常程序審判之，同法第四百五十二條著有明
    文。本院基隆簡易庭認本件有刑事訴訟法第四百五十一條之一第四項但書之情形
    ，應由本院適用通常程序審判之，合先敘明。
二、右揭事實，業據被告甲○○自白不諱，並經證人即基隆市政府承辦人葉長青證述
    屬實，且有土地登記簿謄本、土地複丈成果圖、台灣省政府八十五年三月六日八
    五府農水字第一二三一四號、八十六年十月八日八六府農水字第一六八八六七號
    公告之台灣省山坡地範圍地段明細表、基隆市山坡地查報取締案件九十年八月二
    十八日及九十一年三月二十日現場勘查紀錄表與相片、台灣基隆地方法院檢察署
    檢察官九十一年九月二十日現場勘驗筆錄附卷可稽，足認被告之自白與事實相符
    。被告犯行洵堪認定。
三、核被告甲○○所為，係犯水土保持法第三十二條第一項之罪。又我國實務向來認
    為山坡地保育利用條例及水土保持法關於擅自墾殖、占用他人山坡地之刑罰，係
    刑法竊佔罪之特別規定，而水土保持法第三十二條第一項之構成要件與山坡地保
    育利用條例第三十四條第一項之構成要件相同，觀諸水土保持法第一條第二項明
 訂「水土保持，依本法之規定；本法未規定者，適用其他法律之規定」，故水土
    保持法就立法體制而言，係立於特別法之地位，適用時排斥其他法條之適用，僅
    水土保持法未規定時，始有其他法律適用之餘地。至山坡地保育利用條例雖曾於
    八十七年一月七日修正公布第二十三至第三十五條等條文，相對於八十三年五月
    二十七日制定公布之水土保持法而言，山坡地保育利用條例係屬新法，然基於「
    特別法優於普通法」及「新普通法不能變更舊特別法」之法律競合關係，應逕論
    以水土保持法第三十二條第一項之罪。公訴意旨認應依山坡地保育利用條例第三
    十四條第一項之罪處斷，尚有未洽，惟起訴之基本事實相同，應予變更起訴法條
    。爰審酌被告之素行，其有上開犯罪行為係因於自己所有之土地上進行整建所致
    ，犯後已向財政部國有財產局申請基隆市七堵區○○○段東勢中股小段第二七三
    地號部分土地之使用（偵查卷第一三三頁），犯罪後態度尚屬良好等一切情狀，
    量處如主文所示之刑，以示懲儆。查被告前雖曾於八十二年間受有期徒刑以上刑
    之宣告，然該有期徒刑之宣告因諭知緩刑四年，緩刑期滿而緩刑之宣告未經撤銷
    ，其有期徒刑之宣告因而失其效力，有臺灣高等法院被告全國前案紀錄表附卷可
    稽，應視同被告前未曾受有期徒刑以上刑之宣告，且其犯罪後已知悔悟，本院認
    其經此教訓後，當知所警惕，而無再犯之虞，因認其所宣告之刑，以暫不執行為
    適當，併予宣告緩刑四年，以啟自新。
四、「犯本條之罪者，其墾殖物、工作物、施工材料及所使用之機具沒收之」，水土
    保持法第三十二條第五項定有明文。附件土地複丈成果圖中所示編號Ａ、Ｂ、Ｃ
    、Ｄ、Ｅ、Ｆ、Ｒ、Ｕ、Ｖ、Ｗ之墾殖物（面積合計壹仟柒佰捌拾伍平方公尺）
    及編號ｅ、ｇ、ｉ、ｋ、ｌ、ｎ之水泥道路工作物（面積合計壹仟伍佰壹拾柒平
    方公尺），均為被告犯本罪所得之墾殖物及工作物，屬被告所有之物，均應依刑
    法第三十八條第一項第三款及水土保持法第三十二條第五項之規定宣告沒收。
據上論斷，應依刑事訴訟法第四百五十二條、第二百九十九條第一項前段、第三百條
，水土保持法第三十二條第一項、第五項，刑法第十一條前段、第七十四條第一款、
第三十八條第一項第三款，判決如主文。
本案經檢察官熊南彰到庭執行職務。
中      華      民      國    九十二    年      三      月      十九    日
                                  臺灣基隆地方法院刑事第三庭
                                      法  官  王  福  康
右正本證明與原本無異。
對於本件判決如有不服，應於收受送達後十日內，向本院提出上訴書狀，上訴於臺灣
高等法院，並按他造當事人之人數附具繕本。
                                      書記官  李  國  豪
中      華      民      國    九十二    年      三      月      十九    日
【附錄論罪法條】
水土保持法第三十二條第一項：
    在公有或私人山坡地或國、公有林區或他人私有林區內未經同意擅自墾殖、占用
    或從事第八條第一項第二款至第五款之開發、經營或使用，致生水土流失或毀損
    水土保持之處理與維護設施者，處六個月以上五年以下有期徒刑，得併科新台幣
    六十萬元以下罰金。但其情節輕微，顯可憫恕者，得減輕或免除其刑。


司法院資訊處製作；財團法人民間司法改革基金會備份。
